臺灣花蓮地方法院民事判決　　　　　　　93年度簡上字第49號
上　訴　人　丁○○
訴訟代理人　廖學忠律師
被　上訴人　庚○○
訴訟代理人　曾泰源律師
複　代理人　黃健弘律師
被　上訴人　行政院國軍退除役官兵輔導委員會花蓮縣榮民服務
　　　　　　處
法定代理人　李潤民
訴訟代理人　乙○○
被　上訴人　己○○
上列當事人間請求交付房屋事件，上訴人對於中華民國九十三年
七月十五日本院花蓮簡易庭93年度花簡字第52號第一審判決提起
上訴，本院於中華民國九十四年九月二十七日言詞辯論終結，判
決如下：
      主      文
上訴駁回。
第二審訴訟費用由上訴人負擔。
      事 實 及 理 由
甲、程序方面：
    按於第二審法院為訴之變更或追加，非經他造同意，不得為
    之，民事訴訟法第446條第1項前段定有明文。本件上訴人原
    起訴請求被上訴人庚○○應將系爭房屋騰空返還於被上訴人
    行政院國軍退除役官兵輔導委員會花蓮縣榮民服務處（下稱
    榮民服務處），並由上訴人代位受領，經原審為上訴人敗訴
    判決後，上訴人不服，提起本件上訴，並於本院審理時，經
    被上訴人庚○○及榮民服務處同意，追加趙茂松為被上訴人
    ，合於民事訴訟法第446條第1項前段之規定，應予准許，合
    先敘明。
乙、實體方面：
壹、上訴人起訴主張：
一、上訴人前於民國92年9月25日委託訴外人林智聰，依被上訴
    人榮民服務處標售公告（花榮處字第0620004830號公文）就
    已故榮民關崇謙（已於87年1月5日死亡）生前所有未經登記
    之坐落花蓮縣新城鄉嘉新一號之房屋（下稱系爭房屋）參與
    競標，嗣林智聰得標，並於得標後繳清標款新台幣（下同）
    二十六萬元。嗣林智聰依其與上訴人間之委託約定，將標得
    之對系爭房屋可得請求交付之債權讓與給上訴人，並將此項
    讓與通知被上訴人榮民服務處，是上訴人已承受林智聰原對
    被上訴人榮民服務處之買受人權利。被上訴人榮民服務處依
    法為故榮民關崇謙之遺產管理人，以出賣人之地位公開標售
    系爭房屋，自應負交付買賣標的物之義務。詎被上訴人榮民
    服務處非但拒絕交付系爭房屋，並容任被上訴人庚○○、己○○無權占用，本得依所有權人之地位請求返還而未請求，
    顯屬怠於行使權利，上訴人自得依債權讓與、民法第242 條
    代位權、第348條第1項買賣標的物交付請求權之規定為主張
    等語（上訴人於原審聲明：被上訴人庚○○應將系爭房屋騰
    空返還於被上訴人榮民服務處，並由上訴人代位受領；並陳
    明願供擔保，請准宣告假執行。原審為上訴人敗訴之判決，
    上訴人聲明不服，提起上訴。）。
二、對被上訴人抗辯所為之陳述：
（一）現狀存在房屋係原舊屋所改建，並非新建，故原舊屋並未
      經拆除而滅失。
（二）被上訴人榮民服務處人員於開標時並未就買賣標的物之現
      況作說明，僅於開標前幾分鐘突以口頭告知林智聰說系爭
      房屋可能有問題，但並未再說明有何問題，足見被上訴人
      榮民服務處所標售者即為現況存在之系爭房屋，是被上訴
      人所辯並不可採
（三）縱現狀存在之系爭房屋係趙茂松所新建，但被上訴人榮民
      服務處公開標售時，趙茂松不僅未異議，更參與投標，顯
      然同意被上訴人榮民服務處標售系爭房屋之處分，依民法
      第117條、第118條之規定，被上訴人榮民服務處之標售有
      效，上訴人本於有效之買賣契約請求交付系爭房屋，為有
      理由等語。
三、併為上訴聲明：（一）原判決廢棄。（二）前項廢棄部分，
    被上訴人庚○○、己○○應將花蓮縣新城鄉嘉新一號房屋騰
    空返還被上訴人榮民服務處，由上訴人代位受領。
貳、被上訴人榮民服務處以：被上訴人榮民服務處之承辦人員乙○○於前開公開標售前之 92年9月19日，前往擬標售房屋貼
    標售公告時，發現原擬標售由關崇謙所建之房屋已遭拆除而
    滅失，於原地已另有重建之鐵皮屋，是系爭房屋之買賣契約
    ，為自始給付不能，應屬無效。被上訴人榮民服務處之承辦
    人員因不諳法律未及時停標，惟於同年月25日開標前，被上
    訴人榮民服務處之承辦人員仍當場向所有之投標者說明系爭
    房屋已被拆除，詎林智聰仍執意投標，上訴人之請求即屬無
    據等語置辯。併為答辯聲明：駁回上訴
、被上訴人庚○○、己○○則均以：上訴人所請求之系爭房屋
    已經被拆除，現狀存在之門牌號碼花蓮縣新城鄉嘉新一號房
    屋是由渠等出資興建，有二個獨立門戶，經協議由庚○○及
    己○○各取得其中一戶之房屋所有權，上訴人所述並無理由
    等語置辯。併為答辯聲明：駁回上訴。
肆、兩造不爭執之事實：
一、被上訴人榮民服務處所輔導之在台單身榮民關崇謙於 87年1
    月 5日死亡，被上訴人依臺灣地區與大陸地區人民關係條例
    第68條第1項及退除役官兵死亡無人繼承遺產管理辦法第4條
    規定之規定，為關崇謙之法定遺產管理人。
二、關崇謙死亡時遺有門牌號碼花蓮縣新城鄉嘉新一號之房屋一
    棟，乃未經辦理所有權登記之違章建築。
三、被上訴人榮民服務處於92年9月25日以公開標售之方式，標
    賣門牌號碼為花蓮縣新城鄉嘉新一號之房屋，由訴外人林智
    聰得標。
四、林智聰已將得標後所獲之買賣標的物交付請求權讓與給上訴
    人，被上訴人榮民服務處已獲該讓與之通知。
五、現狀存在之門牌號碼花蓮縣新城鄉嘉新一號之房屋，為被上
    訴人榮民服務處公開標售前即已存在。
伍、法院之判斷：
    本件兩造之爭執點，應在於：
    (一)現狀存在之門牌號碼花蓮縣新城鄉嘉新一號之房屋，係原
      先同門牌之舊屋所改建，或係將原先同門牌之舊屋拆除後
      所重建之新屋？
    (二)被上訴人榮民服務處所出賣之房屋係舊屋或新屋？
    (三)如所出賣者係新屋，是否具有給付不能之情形？經查：
一、現狀存在之門牌號碼花蓮縣新城鄉嘉新一號之房屋，係原先
    同門牌之舊屋所改建，或係將原先同門牌之舊屋拆除後所重
    建之新屋部分：
    查關崇謙原所有之花蓮縣新城鄉嘉新一號之房屋，乃係竹片
    上鋪油毛氈屋頂，主結構以木柱搭建，房屋屋頂高度低於左
    鄰花蓮縣新城鄉嘉新二號房屋鐵皮屋頂，主建物至右鄰水泥
    版圍籬部分為空地，以空心磚造圍牆包覆，其內搭建一鐵皮
    造水塔，僅有一獨立出入門戶；嗣被上訴人庚○○、己○○
    於 92年8月間委由訴外人甲○○進行修建工程，而其新建設
    計乃以C型鋼為之，屋頂高度高於左鄰花蓮縣新城鄉嘉新二
    號房屋鐵皮屋頂，主建物與右鄰水泥版圍籬緊鄰，水塔搭建
    於房屋屋頂上，屋內分隔為二間，各有一獨立出入門戶乙節
    ，有新舊房屋照片、設計圖說等件（見原審卷第27、58、59
    、62頁及本院卷第29、30頁）在卷足憑，並據證人甲○○於
    本院審理時證述：「‧‧‧那房子是我把舊房子拆掉用C型
    鋼重建，我負責拆除、房屋鐵架、屋頂鐵皮、浪板和地基水
    泥部分（不包含地磚的鋪設）。」、「（問：房屋原有的情
    形？）‧‧‧當初房子四周的牆壁的主結構部分是木板和竹
    子，印象中沒有磚頭的部分。屋頂是用油毛氈覆蓋。地板是
    水泥地。門是木製紗門。」、「（問：後來如何興建系爭房
    屋？）原來主結構部分全部拆掉，因為原來的木頭和竹子結
    構全部都爛掉了。」等語（見本院卷第72頁）明確。是關崇
    謙所有上開房屋經被上訴人庚○○、己○○修建結果，其整
    體結構乃由木造改為C型鋼造房屋，且現存建物高度、長度
    均遠大於原有建物，加以現存建物與原有建物外觀狀況根本
    全然不符，則由二者之結構、範圍、外觀顯已不同之情觀之
    ，並參以設計圖說，關崇謙原有上開房屋應已全經被上訴人
    庚○○、己○○拆除改建完成，證人甲○○所述應與事實相
    符而足採信。今關崇謙原有上開房屋既經被上訴人庚○○、
    己○○全部拆除重建為兩間有獨立門戶之房屋，被上訴人庚○○、己○○並約定各取得其中一間之房屋所有權，則關崇
    謙對其原有上開房屋之所有權自已因遭拆除而告消滅，且因
    其已滅失亦無所謂添附之問題，而現有系爭房屋即因係由被
    上訴人庚○○、己○○新建而由渠等原始取得所有權，被上
    訴人庚○○、己○○所辯現有系爭房屋係渠等所有等語自屬
    可採。
二、被上訴人榮民服務處所出賣之房屋係舊屋或新屋部分：
    經本院訊之證人即系爭房屋投標人丙○○及戊○○關於被上
    訴人榮民服務處開標當天情形，證人丙○○證稱：「當初我
    自己到房子現場看完房子之後，投標當天榮民服務處的人有
    說要賣的房子不是現有的房子，要賣的是舊有的房子，投標
    當天現場有人拿新的房子的照片出來，並說要賣得房子和這
    張照片的不一樣，要賣的是舊的房子‧‧‧開標當天，榮民
    服務處的人有說舊的房子被人家改建了。」等語（見本院卷
    第120頁），證人戊○○則證述：「（問：開標當天榮民服
    務處的人有無說明要賣的是新的房子或是舊的房子？）有說
    要賣的是舊的房子。他們在開標之前就有說現在要招標的房
    子是舊的‧‧‧」、「（問：開標當天服務處的人有無拿房
    子的照片給你們看？）有拿舊的房子照片給我們看，我自己
    有到現場去看過房子，榮民服務處所提示的照片和我現場看
    得房子不一樣，所以我知道榮民服務處所提示的照片是舊屋
    。」等語（見本院卷第121、122頁），是互核證人二人所述
    一致，且證人丙○○、戊○○與兩造互不認識，亦無怨隙，
    衡情應無設詞偏頗之理，是證人丙○○、戊○○前開證述，
    堪信屬實。是足認被上訴人榮民服務處於標買系爭房屋時，
    已向投標者說明係出賣舊屋。上訴人辯稱所標售者係現狀存
    在之新屋云云，即非可採。被上訴人榮民服務處所出賣者如
    係舊屋，既經拆除而滅失，則以客觀不存在之物為買賣標的
    ，即屬自始給付不能，依民法第246條第1項前段規定，其買
    賣契約為無效，上訴人本於買賣契約請求被上訴人榮民服務
    處交付現狀存在之房屋，即屬無據。
三、如所出賣者係新屋，是否具有給付不能之情形部分：
（一）按民法第118條所謂處分行為係指直接使權利移轉、變更
      、增加負擔及消滅之行為而言，以物權行為及準物權行為
      為限，至於一般負擔行為（債權行為）因不涉及處分能力
      之問題，自不包括在內。查本件被上訴人榮民服務處尚未
      就系爭房屋為所有權移轉等物權或準物權行為，上訴人主
      張被上訴人榮民服務處就系爭房屋與上訴人成立之買賣契
      約，業經有權利人即被上訴人庚○○、己○○承認而生效
      等情，核屬債權行為而不涉及處分行為，是上訴人本於民
      法第118條為前開主張，尚有誤解，合先敘明。
（二）查現狀存在之新屋業經被上訴人庚○○、己○○新建而取
      得原始所有權，俱如前述，是縱被上訴人榮民服務處所標
      賣者係現狀存在之新屋，惟其非現狀存在新屋之所有權人
      ，其以他人之所有物為買賣標的，顯屬自始主觀給付不能
      ，上訴人自無從就系爭房屋特定物請求被上訴人榮民服務
      處交付並移轉所有權。又被上訴人榮民服務處公開標售系
      爭房屋時，被上訴人趙茂松雖參與投標，有不動產會議紀
      錄（見原審卷第30頁）在卷可稽，惟被上訴人趙茂松於原
      審時供稱：「‧‧‧我想經由投標的方式作為拆除舊屋的
      賠償‧‧‧」等語（見原審卷第50頁），互核上訴人具狀
      陳述：「‧‧‧林智聰得標後，己○○向林智聰表示願意
      高價向其買售得標之房屋‧‧‧」等語（見本院卷第49頁
      ），堪認被上訴人庚○○、己○○係於被上訴人榮民服務
      處標售關崇謙原有舊屋時，知悉渠等對於關崇謙原有舊屋
      並無所有權，而欲以競標方式取得關崇謙原有舊屋之所有
      權，藉以合法化渠等拆除舊屋、興建新屋之行為，是尚難
      認被上訴人己○○業已同意被上訴人榮民服務處標售渠等
      所新建之系爭房屋。是上訴人辯稱：被上訴人榮民服務處
      公開標售時，趙茂松未異議且參與投標，顯然同意被上訴
      人榮民服務處標售系爭房屋之處分云云，顯無足取。
四、從而，上訴人本於債權讓與、民法第242條、第348條第1項
    之規定請求被上訴人庚○○、己○○將花蓮縣新城鄉嘉新一
    號房屋返還被上訴人榮民服務處，並由上訴人代位受領，於
    法尚有未合，不應准許。其假執行之聲請亦失所附麗，應併
    予駁回。從而，原審為上訴人敗訴之判決，及駁回其假執行
    之聲請，並無不合。上訴意旨指摘原判決不當，求予廢棄改
    判，為無理由，應予駁回。
陸、本件事證已臻明確，兩造其餘攻擊及防禦方法，核與判決結
    果不生影響，毋庸逐一審究，併此敘明。
柒、據上論結，本件上訴為無理由，依民事訴訟法第436之1第3
    項、第449條第1項、第78條，判決如主文。
中　　華　　民　　國　　94　　年　　10　　月　　11　　日
                        民事庭審判長法　官　楊碧惠
                  　　　　　        法　官　蕭一弘
                  　　　　　        法　官　陳燁真
以上正本係照原本作成。
本判決不得上訴。
中　　華　　民　　國　　94　　年　　10　　月　　11　　日
                       　　     法院書記官　陳源財
